臺灣臺中地方法院民事判決　　　　　　 100年度訴字第1372號
原　　　告　王國治
訴訟代理人　蔡志忠律師
被　　　告　行政院農業委員會林務局東勢林區管理處
法定代理人　陳奕煌
訴訟代理人　湯光民律師
複代理人　　蔡瑞琪
上列當事人間債務人異議之訴事件，本院於民國100年8月30日言
詞辯論終結，判決如下：
    主      文
原告之訴駁回。
訴訟費用新台幣玖仟壹佰肆拾元由原告負擔。
    事實及理由
一、原告方面
  (一)原告起訴主張：
   1、被告前以鈞院民國(下同)95年度訴字第1470號民事確定判
      決(下稱系爭確定判決)為執行名義，主張原告無權占有坐
      落台中縣和平鄉(已改制為台中市和平區○○○段14地號附
      近大甲溪事業區68林班假19地號(現登記於台中市和平區
      ○○○段150地號)土地，如系爭確定判決附圖編號A、B面
      積合計1.1303公頃之土地(下稱系爭土地)，乃聲請強制執
      行返還上開林地，並經鈞院民事執行處以100年度司執字
      第1983號強制執行事件受理中，強制執行程序尚未終結。
   2、行政機關對於立法院制定之法律，或於制訂法律前，立法
      機關對於行政機關之行政行為作出禁止或停止執行之附帶
      決議，基於「依法行政原則」，行政機關即應遵行，且國
      家執行職務行使公權力，基於依法行政原則，須以依從法
      規為前提，行政機關本負有應維持公權力行使之「合法性
      」及「正當性」之責任與義務。系爭確定判決之最後言詞
      辯論期日為96年9月28日，立法院於系爭確定判決言詞辯
      論終結後之97年4月24日第7屆第1會期經濟委員會第20次
      全體委員會議時，行政院農業委員會林務局向立法院提出
      「國土復育條例」立法程序，立法委員針對上開條例及討
      論「國土復育策略方案暨行動計畫執行情形」討論案，包
      括被告機關所有返還土地送法院強制執行之案件，經過全
      體立法委員討論後，以臨時提案方式做出決議：「國土復
      育條例尚未完成立法前，所執行之國土復育方案暨行動計
      畫，並無針對環境保護及人民權益兩者取得平衡的詳細專
      業評估與減碳規劃，嚴重影響國家未來發展，且意圖規避
      民意機關之監督，應立即停止執行，俟本院三讀通過後再
      依法執行。」(下稱立法院決議)審酌立法院上開決議內容
      ，乃對於被告之上級機關行政院農業委員會就「國土復育
      策略方案暨行動計畫」之執行，作成反對、停止執行之決
      議，該項決議非屬建議性質，具有法定拘束力之反對決議
      ，行政機關應予遵守，且上開決議係發生於執行名義成立
      後，實已確認原告對於強制執行程序已有消滅或妨礙債權
      人請求之事由發生，依法被告不得再為強制執行。
   3、系爭土地原承租人即訴外人龍承軒係於59年間向被告機關
      前身即台灣省政府農林廳林務局承租系爭土地，租賃期間
      至68年9月30日屆滿，而訴外人龍承軒於84年死亡。嗣被
      告於95年間向鈞院提起返還林地訴訟，依系爭確定判決內
      容記載，被告顯然明知訴外人龍承軒早已死亡之事實，並
      明知原告無權占有系爭土地。原告於系爭確定判決言詞辯
      論終結後，數度向被告及其上級機關行政院農業委員會陳
      情，請求申請承租人變更，被告機關人員告知曾於70年間
      在梨山地區進行全區土地耕作人現況大調查，並以調查結
      果作為原承租人續約之依據。又原告收到被告97年8月23
      日勢梨字第0973501358號函(下稱系爭函文)，包括認證請
      求書、「國土保安計畫─解決土石流災害具體執行計畫」
      (下稱系爭計畫)，終止租約者恢復租約實施計畫承諾書等
      ，而被告之巡山員依照排定時程每日或每星期都應至系爭
      土地巡查，對於耕作者究係訴外人龍承軒或係原告自不可
      能有誤認混淆之虞，被告於系爭確定判決後，明知訴外人
      龍承軒已死亡，系爭土地現由原告耕作之事實，卻由巡山
      員將系爭函文及資料交付予原告，足以推知被告已有默示
      同意原告承租人變更之申請，及原告有承租效果(承諾)之
      意思，故兩造間就系爭土地之不定期租賃契約關係即為成
      立，原告應為有權占有，且該有權占有之事實係於本件執
      行名義成立後始發生，自屬有消滅或妨害債權人請求之事
      由，請法院依法訊問相關證人調查。
   4、倘被告認定原告在系爭土地種植果樹係屬無權占有，惟被
      告自84年間龍承軒死亡後，已長達11年不行使權利；又被
      告既於96年間因提起返還林地訴訟而取得執行名義，竟於
      97年間交付系爭函文、認證請求書及承諾書等資料予原告
      ，被告顯然違反誠信原則，視為與權利濫用相當，故原告
      11年餘在系爭土地建築工寮、水塔及種植果樹等，耗費龐
      大資源，被告11年餘明知有此情形均未行使權利，如未給
      予原告相當補償，應不得收回土地。再被告曾於80年間提
      出每公頃補償新台幣(下同)90萬元，其後於97年或98年間
      提出每公頃補償20萬元各情，足以認定被告對於原告使用
      系爭土地，亦認同依法應補償原告。
   5、爰依強制執行法第14條第1項規定提起本訴等情，並聲明
      ：本院100年度司執字第1983號強制執行事件對原告所為
      強制執行程序應予撤銷。
  (二)對被告抗辯之陳述：
   1、原告聲請被告提出96年9月28日之巡山日報表及當時之巡
      山員姓名，並通知到庭作證，證明原告確有在系爭土地耕
      作之事實，與被告間有租賃關係存在。倘被告拒絕提出及
      不願法院傳喚相關證人到庭調查，自應依民事訴訟法第
      280條規定視同自認，而受敗訴之判決。
   2、本件因被告強行終止租約收回土地為不當，嚴重影響農民
      權益，經原告所屬「台灣農奴聯盟」向陳水扁前總統陳情
      後，由被告上級機關行政院農業委員會於96年4月9日以林
      政字第0961720473號函指示包含被告在內所屬各林管處「
      延緩強制執行」，依該函主旨及內容觀之，顯係因應原告
      所屬「台灣農奴聯盟」就被告收回土地乙事，作成「延緩
      強制執行」之結論，自屬雙方約定暫不執行之執行限制契
      約，被告竟違反該契約之約定，仍對原告聲請強制執行，
      原告自得依異議之訴排除之。
   3、系爭函文確係被告所屬之巡山員直接交付原告，且該巡山
      員亦要求原告造林，此為系爭確定判決言詞辯論終結後新
      發生之事實，原告認為仍符合強制執行法第14條之消滅或
      妨礙債權人請求之事由。
二、被告方面：
  (一)原告提出之立法院決議，並非針對被告本件返還土地事件
      所為，且該議題與被告是否有權終止系爭契約所依憑之「
      台灣省國有林事業區出租造林辦法」(下稱系爭辦法)及原
      告是否屬無權占有無涉，該決議並非憲法第63條所稱之「
      國家其他重要事項」(依憲法學者通說，係指其他憲法規
      範授權、或法律規範保留予立法院為議決之事項，且立法
      院就該重要事項議決權，仍受權力分立原則之約制，不得
      侵害其他機關之決策權限。另依司法院大法官會議釋字第
      419、520號等解釋意旨，認為係憲法所定立法院職權之事
      項，立法院所為之決議，始有拘束有關機關之效力。即令
      立法院不同意行政院重要政策變更之決議，尚可尋立法院
      朝野黨團協商方式解決，無法協商時仍得再循憲法現有機
      制選擇適當處理途徑，亦無強制行政院必須接受或辭職之
      效力)，原告隨意引用與本案無關亦不明確之議事紀錄即
      欲對被告提起異議之訴，為無理由。況立法院全體委員會
      議事紀錄並非經立法院三讀通過，總統公佈施行之法律，
      其內容倘與本件終止租賃契約依憑之系爭辦法等法規命令
      相牴觸時，則無任何拘束法律內容之效力。
  (二)又行政院核復之原墾農民陳情訴求案「系爭計畫」，其實
      行期程係自97年2月1日起至98年12月30日止，實行期限業
      已屆滿，而系爭土地並未於1年內完成每公頃均勻種植600
      株造林木之情形，原告豈能再據以爭執？再系爭計畫僅為
      被告內部文書往返及意見之表達，屬行政機關對於與行政
      院農業委員會林務局轄下有關農墾或造林租約事項之處理
      原則之內部行政指導事項，並無法律效果之拘束力，尚難
      就此認定系爭確定判決後兩造有成立和解契約之情事。況
      鈞院100年度訴字第856號民事判決與本件事實相類似，該
      判決認為原告之主張與債務人異議之訴之要件不合，予以
      駁回原告之訴在案，請參酌。
  (三)系爭計畫適用之對象為「原承租人」，而系爭土地原承租
      人為訴外人龍承軒，被告所發系爭函文之正本受文者為原
      承租人龍承軒，即使被告因機關內部疏忽不察承租人龍承
      軒業已逝世之事實，而誤發系爭函文亦與原告無關，並無
      原告主張「依被告之意思表示可認定有出租之意思，而原
      告可為承諾之事實」。況原告依系爭確定判決之認定，僅
      係無權占有之第3人，並非原承租人，更不得主張適用系
      爭計畫甚明。
  (四)原告另主張其於系爭土地種植果樹固屬無權占有，但被告
      長達11年不行使權利，顯有權利濫用云云。然原告是否屬
      無權占有等爭點既經系爭確定判決認定，且原告針對該爭
      點亦曾提出抗辯，自應受系爭確定判決之拘束，不得再為
      反於系爭確定判決意旨之主張。因此原告縱使於判決確定
      後另行主張系爭計畫，或證明其為有權占有，或者主張被
      告違反權利濫用原則未給與相當之補償費云云，然系爭確
      定判決業已具既判力，原告在本件之主張尚難構成有消滅
      或妨礙被告請求之事由發生，故原告提起本件異議之訴為
      無理由。
  (五)原告固主張被告之巡山日報表及巡山員可證明原告在系爭
      土地耕作之事實，但巡山日報表僅為被告例行巡山事項記
      載，並未記載土地現耕人資料，即使原告在系爭土地耕作
      ，惟其無權占有之事實已經系爭確定判決認定，當然非屬
      執行名義成立後消滅或妨礙債權人請求之事由，故在本件
      訴訟應無再調查原告是否於系爭土地上耕作事實之必要，
      且原告於系爭土地上耕作之時間及詳細情形，應由原告負
      舉證責任。
  (六)系爭函文之受文者為訴外人龍承軒，原告既主張係其親自
      收到，原告應就其收受之事實負舉證責任。況原告並非系
      爭土地之承租人，即使原告確有收受系爭函文，亦不得以
      承租人身分請求被告同意續租。又系爭函文第3點亦明確
      記載，應於3個月內檢附認證請求書、承諾書向法院聲請
      公證，而系爭函文之發文日期為97年8月23日，迄今已逾3
      個月，亦不得再行請求。
  (七)聲明：如主文所示。
三、原告主張被告執有系爭確定判決為執行名義，主張原告無權
    占有系爭土地，聲請強制執行命原告返還系爭土地，業經本
    院民事執行處以100年度司執字第1983號強制執行事件受理
    中，強制執行程序尚未終結之事實，已據其提出系爭確定判
    決、本院民事執行處100年3月24日函及系爭土地登記謄本各
    在卷為憑，核屬相符，亦為被告不爭執，且經本院依職權調
    閱上開強制執行卷宗查明無誤，是原告此部分主張自堪信為
    真實。
四、法院之判斷：
    本件訴訟應審酌者，乃本件執行名義成立後，是否有足以致
    執行名義之請求權及執行力消滅或妨礙之原因事實存在？經
    查：
  (一)按執行名義成立後，如有消滅或妨礙債權人請求之事由發
      生，債務人得於強制執行程序終結前，向執行法院對債權
      人提起異議之訴；如以裁判為執行名義時，其為異議原因
      之事實發生在前訴訟言詞辯論終結後者，亦得主張之，強
      制執行法第14條第1項定有明文。所謂消滅債權人請求之
      事由，例如清償、提存、抵銷、免除、混同、債權讓與、
      債務承擔、更改、消滅時效完成、解除條件成就、契約解
      除或撤銷、另訂和解契約，或其他類此之情形。所謂妨礙
      債權人請求之事由，例如債權人同意延期清償、債務人行
      使同時履行抗辯權等(參見最高法院94年度台上字第671號
      號及98年度台上字第1899號等判決意旨)。另強制執行法
      第14條規定，債務人異議之訴須主張執行名義成立後，有
      消滅或妨礙債權人請求之事由發生，始得為之。所謂有消
      滅債權人請求之事由，係指足以使執行名義之請求權及執
      行力消滅之原因事實而言。又債務人所主張消滅或妨害債
      權人請求之事由，須係發生在執行名義成立之後者始得為
      之。若主張之事由在執行名義成立之前即已存在，則為執
      行名義之裁判，縱有未當，亦非異議之訴所能救濟，亦即
      如係以裁判為執行名義時，其為異議原因之事實發生在前
      訴訟言詞辯論終結前者，縱該為執行名義之裁判有何不當
      ，即與異議之訴之要件不符，即不得提起(參見最高法院
      97年度台上字第2653號判決意旨)。從而依據前揭最高法
      院判決意旨，原告依據強制執行法第14條規定提起本件債
      務人異議之訴，自需符合前開要件，否則不得提起，合先
      敘明。
  (二)原告雖主張上開立法院決議係發生於執行名義成立後，實
      已確認原告對於強制執行程序已有消滅或妨礙債權人請求
      之事由發生，依法被告不得再為強制執行云云。然查上開
      立法院決議，僅為立法院依據憲法第67條第1項規定所設
      委員會之決議，非屬立法院依憲法第62條及第63條之法定
      職權所為，尚難認該決議具有消滅或妨礙系爭確定判決請
      求權及執行力之效力。又該決議之臨時提案全文為「行政
      院經濟建設委員會於『國土復育條例』尚未完成立法前，
      所執行之『國土復育策略方案暨行動計畫』，並無針對環
      境保護及人民權益二者取得平衡的詳細專業評估與滅碳規
      劃，嚴重影響國家未來發展，且意圖規避民意機關之監督
      ，應立即停止執行，俟本院三讀通過後再依法執行」等語
      ，顯然該決議乃針對行政院經濟建設委員會執行之「國土
      復育策略方案暨行動計畫」所為，並非針對被告之本件交
      還土地強制執行事件；且其要求停止執行者，係「國土復
      育策略方案暨行動計畫」，而非針對個案之停止本件強制
      執行程序之執行，故原告此部分之主張委無可採。
  (三)原告又主張被告上級機關行政院農業委員會曾於96年4月9
      日以林政字第0961720473號函指示包含被告在內所屬各林
      管處「延緩強制執行」，自屬雙方約定暫不執行之執行限
      制契約云云。惟查原告主張之上開函文，乃屬行政機關對
      於與行政院農業委員會林務局轄下有關農墾或造林租約事
      項之處理原則之內部行政指導事項，僅為被告與上級機關
      間內部文書往返及意見之表達，並無對外發生法律效果之
      拘束力。上開函文雖得提供行政機關處理類似事項之依據
      ，然被告之行政作為是否改變，要屬行政權(裁量權)之行
      使事項，尤其收回遭第3人無權占有之國有林地，亦屬被
      告及其上級機關行政院農業委員會林務局之法定職權範圍
      ，乃對外展現國家公權力行使之正當作為，依法自不得以
      任何行政機關內部之行政規章或函令予以限制，否則即有
      侵害被告之行政裁量權之嫌。從而原告竟以行政院農業委
      員會上開函文，遽認在實體法(私法)權利義務關係上已有
      消滅或限制被告權利行使之法律效果云云，自為本院所不
      採。
  (四)原告復主張被告明知訴外人龍承軒於84年間已死亡，而系
      爭土地現由原告耕作之事實，然被告所屬巡山員卻交付系
      爭函文及相關資料予原告，足以推知被告已有默示同意原
      告承租人變更之申請，及原告有承租效果(承諾)之意思，
      應認兩造間就系爭土地之不定期租賃契約關係即為成立，
      原告應為有權占有云云，已為被告所否認，而當事人主張
      有利於己之事實者，就其事實有舉證之責任(參見民事訴
      訟法第277條本文規定)，原告自應就該項有利於己之事實
      負舉證責任。又原告固提出系爭函文、相關資料及被告郵
      寄系爭函文之公文封為證，惟系爭計畫適用對象就系爭土
      地而言乃原承租人龍承軒，被告寄發系爭函文受文者及公
      文封均明確記載「龍承軒」，並非原告，且該公文封上亦
      明確記載「退回」，可見被告從未以原告為系爭土地之承
      租人寄送系爭函文及相關資料。至原告主張係被告所屬巡
      山員親自交付系爭函文及相關資料予原告乙節縱令屬實，
      然依系爭函文之發文日期為97年8月23日，依系爭函文說
      明三記載，倘受文者同意承租，應於文到3個月內檢附認
      證請求書、承諾書向法院聲請公證，並負擔相關費用各情
      ，則原告收受系爭函文及相關資料後是否確實依系爭函文
      相關規定辦理完竣，自應由原告負舉證責任。但原告迄至
      本件言詞辯論終結時均未舉證以實其說，是原告既未曾依
      系爭函文意旨與被告就系爭土地訂立租約，即難認其已合
      法取得系爭土地承租人之權利，故原告即使在系爭確定判
      決言詞辯論終結後仍有在系爭土地繼續耕作之情事，亦無
      從改變其為無權占有之事實。原告僅憑其曾收受系爭函文
      及相關資料乙事，逕認其已取得系爭土地合法承租人之地
      位而為有權占有，尚屬無憑。再原告雖聲請命被告提出巡
      山日報表及陳報巡山員姓名，並通知該巡山員到庭作證，
      若被告不願意提出巡山日報表及陳報證人即巡山員姓名，
      應依民事訴訟法第280條規定視為自認，被告應逕受敗訴
      判決云云。惟依前述，原告於系爭確定判決言詞辯論終結
      後繼續占有系爭土地耕作既仍屬無權占有，則被告所屬巡
      山員是否曾交付系爭函文，巡山日報表是否確有記載系爭
      土地實際耕作人為何，就本件案情而言已非重要，被告是
      否提出巡山日報表及陳報巡山員姓名，對本院之判斷亦不
      生影響，故原告此部分調查證據之聲請核無必要，應予駁
      回。況被告就原告主張之前揭事實，均於言詞辯論期日到
      場並為爭執，尚無符合民事訴訟法第280條規定視同自認
      之情事，原告訴訟代理人卻以被告拒不依其聲請提出所需
      證據資料，遽認為符合民事訴訟法第280條關於自認之規
      定，顯係對民事訴訟法證據法則(含自認)相關規定之誤會
      ，附此敘明。
  (五)按確定判決之既判力，固以訴訟標的表現於主文判斷事項
      為限，判決理由並無既判力，但法院於判決理由中，就訴
      訟標的以外，當事人主張之重要爭點，本於當事人辯論結
      果已為判斷時，對此重要爭點所為之判斷，除有顯背法令
      ，或當事人已提出新訴訟資料，足以推翻原判斷之情形外
      ，應解為同一當事人就該已經法院判斷之重要爭點不得作
      相反之主張或判斷，始符合民事訴訟法上誠信原則(參見
      最高法院88年度台上字第2230號判決意旨)。本件原告占
      有系爭土地耕作係屬無權占有之爭點，已為系爭確定判決
      認定在案，而原告在系爭確定判決之訴訟程序亦曾針對該
      無權占有之爭點提出抗辯，已為系爭確定判決所不採，原
      告在本件訴訟復未提出新訴訟資料足以推翻系爭確定判決
      判斷之情形，原告即應受系爭確定判決之拘束，不得再就
      無權占有之事實為與系爭確定判決意旨相反之主張，故原
      告在本件訴訟猶主張其為有權占有，或被告應給予原告相
      當之補償費云云，即不可採。
五、綜上所述，原告主張上開各情，均難認於系爭確定判決之執
    行名義成立後，有何消滅或妨礙債權人請求之事由存在，參
    照前揭最高法院判決意旨，即與債務人異議之訴之要件不合
    。從而，原告依強制執行法第14條第1項規定提起本件債務
    人異議之訴，請求判決本院100年度司執字第1983號強制執
    行事件對原告所為之強制執行程序應以撤銷，為無理由，應
    予駁回。
六、本件事證已臻明確，兩造其餘攻擊防禦方法及所舉證據資料
    ，核與本件判決所得心證及結果均不生影響，毋庸逐一論列
    ，併予敘明。
七、訴訟費用負擔之依據：民事訴訟法第78條。
中    華    民    國     100    年    9    月    13   日
                  民事第三庭    法  官  林金灶
以上正本係照原本作成。
如對本判決上訴，須於判決送達後20日內向本院提出上訴狀(須
附繕本)。如委任律師提起上訴者，應一併繳納上訴審裁判費。
中    華    民    國     100    年    9    月    13   日
                                書記官  蕭榮峰